【裁判字號】    92,判,493
【裁判日期】    920501
【裁判案由】    稅捐稽徵法
【裁判全文】
最  高  行  政  法  院  判  決                    九十二年度判字第四九三號
    再 審原 告  安人國際有限公司
    代  表  人  甲○○
                          （送達代收人  李宜光律師
                              .
    再 審被 告  臺北市稅捐稽徵處
    代  表  人  乙○○
右當事人間因稅捐稽徵法事件，再審原告對於中華民國九十年十二月七日本院九十年
度判字第二三二九號判決，提起再審之訴。本院判決如左：
    主  文
再審之訴駁回。
再審訴訟費用由再審原告負擔。
    理  由
壹、再審原告起訴意旨及補充理由略謂：一、首按，行政訴訟法第二百七十三條規定
    ：有左列各款情形之一者，當事人對於行政法院之判決，得向該院提起再審之訴
    ：(1)適用法規顯有錯誤者。(2)判決理由與主文顯有矛盾者。(3)為判決基礎之民事
    或刑事判決及其他裁判或行政處分，依其後之確定裁判或行政處分已變更者。(4)
    當事人發見未經斟酌之重要證物者。(5)原判決就足以影響於判決之重要證物漏未
    斟酌者。又「當事人發見未經斟酌之證物或得使用該證物者，固得對本院之判決
    提起再審之訴，但所謂發見未經斟酌之證物或得使用該證物，係指在前訴訟中不
    知有此項證物或不能利用此項證物，今始發見或始得使用者而言。」（鈞院五十
    一年裁字第三十六號判例意旨）。二、次按，由於廢棄物之回收，多係透過個人
    到處收集後，再逐層集中交付再生工廠，其產業性質與一般貨物買賣顯有不同；
    而臺灣省廢棄物運銷合作社之設立，更具有促使廢棄物買賣進入加值型營業稅體
    系之功能。因此，財政部於八十七年七月十四日以台財稅第八七一九五三○九○
    號函發文，將財政部等相關部會與業者間協調會之會議記錄發送下級機關參辦，
    該次協調會會議結論為：(一)依財政部八十六年三月十八日台財稅第八六一八八八
    ○六一號函送同年三月三日研商「營業人取得廢棄物運銷合作社開立之統一發票
    涉嫌違章案件查核及執行相關事宜」會議記錄之結論1.「如查明營業人確有向臺
    灣省廢棄物運銷合作社之社員購進廢棄物，並向該合作社支付貨款，其取得該合
    作社開立金額相符之統一發票作為進項憑證申報扣抵銷項稅額，於法尚無不合，
    應免依稅捐稽徵法第四十四條及營業稅法第十九條或第五十一條第五款規定補稅
    處罰。」上開情形，如營業人係支付貨款與該合作社未具營利事業負責人身分之
    司庫，亦有適用。(二)臺灣省廢棄物運銷合作社之司庫「如兼具其他營利事業負責
    人之身分」，其交付再生工廠之廢棄物，除調查單位移送之筆錄及報告書外，若
    尚無其他具體事證證明確係該營利事業銷售與再生工廠者，基於前述廢棄物回收
    與一般貨物買賣性質確有不同之考量，宜認定係該社員共同運銷之廢棄物，依一
    時貿易所得，歸課社員之綜合所得稅；「而購進廢棄物之再生工廠，所取得該合
    作社開立金額相符之統一發票作為進項憑證申報扣抵銷項稅額部分，亦有前揭財
    政部八十六年三月十八日之函送會議紀錄結論（一）之適用。」(三)有關調查單位
    所作之調查筆錄及移送報告書，僅供稽徵機關作為課稅之參考，非認定課稅之唯
    一依據，調查單位尊重稽徵機關就本案基於權責之處理。(四)各稽徵機關應儘速清
    查在行政救濟中，尚未確定之案件，依上述原則處理。三、由前揭財政部之法律
    意見，嗣後鈞院其他庭所表示之法律見解，及再審被告等稅捐機關，嗣後依據財
    政部前揭法律意見作成之諸多撤銷原裁罰之行政處分內容可得知，凡廢棄物之買
    受人向代表廢合社之「司庫」或廢合社之「社員」購買廢棄物，所取得廢合社開
    立金額相符之統一發票作為進項憑證申報扣抵銷項稅額部分，均有財政部八十六
    年三月十八日台財稅第八六一八八○六一號函會議紀錄結論1.之適用，可免予補
    稅處罰。因此本件之主要爭點，即在於再審原告安人國際有限公司取得廢合社開
    立金額相符之統一發票作為進項憑證，而其實際交易對象是否為代表廢合社之「
    司庫」或廢合社之「社員」，如屬肯定，則依據前揭說明，再審被告即不得對再
    審原告科處行為罰，而再審原告依據行政訴訟法第二百七十三條第一款規定，自
    得提起再審之訴。四、另查：(一)按臺灣地區地狹人稠，每年國民所生產的垃圾，
    如果未加以分類回收，短期間垃圾勢必淹滿全島，而現今由於政府對於垃圾回收
    作業並未擬定一套完善措施，以致從事垃圾回收業者，多為社會上低階層的個人
    拾荒者到處收集，該等拾荒者所回收的廢棄物，由於未分類、太零碎，以及無法
    開立發票予再生工廠，以致再生工廠無法向個別拾荒者買受廢棄物，影響環保回
    收作業至鉅。為徹底解決此一問題，財政部等主管機關乃考量廢棄物回收特性，
    顯然與一般貨物買賣流程結構不同，因而輔導廢合社成立，依據廢合社一慣統一
    之作業流程，該社係由拾荒者或社員收集廢棄物後，集中於廢合社設立之收集站
    ，再由收集站之「司庫」代表廢合社，向各拾荒者或社員收購廢棄物，並於分類
    整理後代表廢合社轉售予再生工廠，再通知廢合社依銷貨內容，開立發票交予再
    生工廠作為進項憑證。至於廢合社對於收集廢棄物之社員及拾荒者，另應依交貨
    事實製作社員交貨記錄，並為社員向各地稅捐機關申報個人一時貿易所得，惟因
    交貨之拾荒者人數眾多，且並非均為社員，其個別一次出售之廢棄物數量不多，
    亦多不願提報自己身分供收集站登記，以免麻煩，因此對於不具有社員身分之拾
    荒者願將廢棄物登記在社員名下出售，並由社員承擔出售所得，乃屬私法自治締
    約自由，廢合社僅須於銷售廢棄物予廠商時，除要求廠商依法給付發票金額百分
    之五營業稅及百分之○．四手續費外，另額外加付發票金額百分之○．八之費用
    ，以供廢合社申報社員承擔拾荒者廢棄物所應繳納之一時貿易所得稅，而此等作
    業過程均屬廢合社與社員間內部共同運銷廢棄物之協定，亦無逃漏一分一毫稅捐
    ，更與再審原告等廢棄物購買者無涉。(二)如前所述，再審原告等廢棄物購買者，
    既均係向代表廢合社之收集站司庫購買廢棄物，所須支付之費用，除依法應繳納
    之發票金額百分之五營業稅外，尚須支付發票金額百分之○．四手續費予廢合社
    。此外，為增進臺灣地區環保廢棄物之回收作業，及協助將拾荒者拾獲之廢棄物
    納入廢合社共同運銷體系中，對於所購買廢棄物中有屬於非社員拾荒者拾獲交由
    社員承受之情形，尚須多支付發票金額百分之○．八之費用作為社員一時貿易所
    得稅，對再審原告等諸多買受人而言，實屬不利之額外負擔。蓋因再審原告等買
    受人如係向社員直接購買廢棄物，甚至向其他廠商直接購買廢棄物，只須支付發
    票金額百分之五營業稅，均不須再額外支付發票金額百分之○．八之費用，故再
    審被告及鈞院前審判決以再審原告額外支付發票金額百分之○．八之費用，誤認
    再審原告並非與廢合社或社員交易，實屬誤會。反而由再審原告額外支付前開金
    額，更足以證明再審原告確係為解決非社員拾荒者廢棄物回收及無法開立發票問
    題，願意增加成本，向廢合社社員購買其向拾荒者收購之廢棄物，否則再審原告
    又何須額外支付前開金額予廢合社社員？是鈞院前審判決對於再審原告額外支付
    前開金額之判決理由之說明，顯然不應得出前審判決主文，自有行政訴訟法第二
    百七十三條第二款之判決理由與主文顯有矛盾之違法，而得提起再審之訴。(三)次
    按，鈞院前審八十九年度判字第三四四號判決第八、九頁及原判決第十七、十八
    頁，一方面固認定依據再審被告查證再審原告向廢合社購買廢料及支付貨款之相
    關事證，再審原告之付款方式與再審原告負責人甲○○調查筆錄供稱相符，另一
    方面卻又率以廢合社提供作為證據之統一發票影本，皆為原告保管之收執聯或扣
    抵聯，而非由廢合社保存之存根聯，且再審原告亦自承該等收執聯與扣抵聯係因
    廢合社保管之存根聯經調查站扣押而無法提出，故由再審原告提供，遽而否定該
    等證據之真實性，該判決理由前後實有重大矛盾，以及認定事實不依證據及適用
    證據法則顯有錯誤之違法。蓋廢合社保存之發票存根聯，早已為調查人員所查扣
    在案，並交由再審被告等機關據以核定稅捐，再審原告業已多次陳明，而此事實
    亦為再審被告及原審判決所認定，原判決如認為該等發票收執聯或扣抵聯之真實
    性尚有疑義，自應命再審被告負舉證責任，主動提出或向調查局調閱保管之發票
    存根聯，豈能率而認定該等發票之真實性？同時此部分爭點，僅在於發票收執聯
    、扣抵聯與存根聯之差異，惟發票既均為乙式三聯同時製作，且廢合社留存之存
    根聯業已經調查人員查扣，則再審原告提供之發票收執聯、扣抵聯內容，又豈會
    與存根聯之內容有所不同？更何況再審被告經過調查亦已認定再審原告之付款方
    式與再審原告負責人甲○○調查筆錄供稱相符，益足證該等發票內容之真實，是
    前審判決未審及此，僅以廢合社提出之發票影本係再審原告保管之收執聯、扣抵
    聯，而不採信該等發票真實性，率而駁回再審原告之訴，適用法規顯有錯誤，自
    有提起再審之理由。五、現今各稽徵機關就此通案均已不再為補稅處分，或已撤
    銷原處分決定，鈞院亦有撤銷原處分及訴願、再訴願決定之判決。本件再審原告
    與其他通案均為相同之情形，而其他通案業已獲得救濟，或根本未受處罰，唯再
    審原告尚在尋求救濟。為此，請求廢棄鈞院八十九年度判字第三四四號判決及原
    判決，並撤銷原處分及一再訴願決定等語。
貳、再審被告答辯意旨略謂：一、查再審原告之違章事實，有專案申請調檔統一發票
    查核清單及再審原告公司負責人甲○○於八十五年五月二十七日及同年九月九日
    、台灣省廢合社總經理吳招治八十五年三月二十七日及同年五月十三日在台北縣
    調查站所作調查筆錄等影本各一份附案可稽，違章事證明確，洵堪認定。二、再
    審原告起訴理由主張確係向實際交易對象之廢合社取得發票作為進項憑證，並無
    未依規定取得進項憑證之違法行為乙節，經查，（一）再審原告之負責人甲○○
    於八十五年五月二十七日之調查筆錄中亦自承「．．．大約在八十三年底，廢合
    社總經理吳招治．．．表示可以拿廢合社發票來充當公司進項後，我即開始在向
    往來之客戶進貨後，再以實際之數量、金額要求廢合作社開立發票。」「．．．
    向廢合社拿發票必須支付發票金額之五％為營業稅、○．四％為手續費，另因我
    並非社員，故另需支付○．八％為社員繳交所得稅，故我拿廢合社之發票，計需
    支付發票面額之六．二％的費用。」另台灣省廢合社總經理吳招治八十五年五月
    十三日在台北縣調查站所作調查筆錄亦稱：「．．．其他的再生工廠或司庫僅付
    我們發票金額五％營業稅及○．四％的手續費，如有使用我們介紹的社員攤提一
    時貿易所得，據以開立發票使用，則加付發票金額○．八％之費用。」足見再審
    原告之交易對象應非廢合社或廢合社之社員，而係另有其人。（二）依再審被告
    函請台北縣政府稅捐稽徵處三重分處代為查證再審原告所提供向台灣省廢合社（
    籍設台北縣三重市○○路一七一號十七樓）購買廢料並支付貨款之相關事證（包
    括匯款回條聯及收據等影本）是否屬實，經該分處以八十六年七月九日八十六北
    縣稅重（一）字第四一八一九號函復：「檢送本轄有限責任臺灣省廢棄物運銷合
    作社八十三年至八十四年間與  貴轄安人國際有限公司交易付款說明書及其附件
    影本各乙份。」其中依臺灣省廢合社於八十六年六月三十日出具之說明書所載，
    再審原告之付款方式，大致與再審原告之負責人甲○○於八十五年五月二十七日
    之調查筆錄所稱相符，惟該社提供作為證據之統一發票影本，竟皆為收執聯或扣
    抵聯（依規定應由進貨人即再審原告收存），而非由該社所保存之存根聯，該證
    據之真實性顯有待斟酌。（三）台灣省廢合社與再審原告雖均稱雙方交易之貨款
    係匯入該社之帳戶，然依該社提供其華南商業銀行000000000000帳
    號之活期存款存摺影本所載，自八十四年五月十一日至同年十二月，均係再審原
    告電匯入之貨款，無其他廠商往來，且每一筆均匯入後，不出數日即又提出，實
    有違常情，再對照台灣省廢合社總經理吳招治在前開八十五年五月十三日在台北
    縣調查站所作調查筆錄稱：「因再生工廠使用廢合社的發票必須付款給合作社，
    有些付款支票的抬頭就寫廢合社，但實際上該筆交易並不是由廢合社與該廠商交
    易，所以我們開一個廢合社的帳戶供該廠商使用，該廠商自行保管該帳戶印章、
    存摺，以方便將發票金額存入再轉出。」，益證再審原告之交易對象並非該社之
    社員。三、依財政部八十六年三月十八日台財稅第八六一八八八○六一號函釋有
    關「營業人取得廢棄物運銷合作社開立之統一發票涉嫌違章案件查核及執行相關
    事宜」之處理原則，營業人須確有向台灣省廢合社購進廢棄物，並向該社支付貨
    款，因而取得該社開立金額相符之統一發票作為進項憑證申報扣抵，始有免依稅
    捐稽徵法第四十四條規定處罰之適用，本件再審原告八十三年及八十四年間向他
    人購進廢鐵、廢不銹鋼，卻未能提出確切證據證明係向台灣省廢合社或其社員所
    購入，原無前開函釋之適用。是再審原告未依規定取得進項憑證，而以非實際交
    易對象之台灣省廢合社開立之發票作為進項憑證，並持以扣抵銷項稅額，違章事
    證明確，再審被告就其未依規定取得憑證之總額處百分之五罰鍰，揆諸首揭法條
    及財政部函釋規定，並無不合。再審原告一再以原審判決所不採之理由，再次淆
    責，自非法之所許，請求駁回再審之訴之判決等語。
參、原判決以：八十九年度判字第三四四號判決所適用之法規與該案應適用之現行法
    規並不相違背，經解釋判例均無相牴觸之情形。再審原告主張八十九年度判字第
    三四四號判決適用法規顯有錯誤及主文與理由矛盾，及發現未經斟酌之重要證物
    之主要依據為主張再審原告之負責人甲○○即為臺灣省廢棄物運銷合作社（以下
    簡稱省廢合社）之司庫楊適安，二者為同一人，依財政部八十六年三月十八日台
    財稅第八六一八八八○六一號函釋自不應處罰云云。然依再審原告所提出證明甲
    ○○即為楊適安之證物為(一)甲○○即楊適安之名片，(二)省廢合社之證明書，(三)省
    廢合社司庫名冊，(四)省廢合社之委託書。關於前開(一)甲○○即楊適安之名片任何
    人皆可印刷，本難採信。(二)省廢合社之證明書及委託書依再審原告所提之搜索扣
    押筆錄，乃由涉嫌詐術逃漏稅之省廢合社總經理吳招治所出具，且出具之日期記
    載為八十三年一月三日，核與再審原告之負責人甲○○於八十五年五月二十七日
    之調查筆錄中自承「．．．大約八十三年底，廢合社總經理吳招治．．．表示可
    以拿廢合社發票來充當公司進項後，我即開始在往來之客戶進貨後，再以實際之
    數量、金額要求廢合社開立發票。」及再審原告所提之派車單及發票明細表之時
    間為八十三年十一月十五日以後，足資認定甲○○縱為廢合社之合法司庫亦係八
    十三年十一月十五日以後之事，上開(三)、(四)證明書及委託書均記載為八十三年一
    月三日所出具，顯係事後彌縫之作，不足採信。況依再審原告所提之廢合社共同
    運銷作業方式說明書所示，「廢合社司庫應以廢合社社員之名向出售廢棄物之拾
    荒者、清潔隊員等購入廢棄物．．．社員所購入之廢棄物得委託廢合社出售，故
    廢棄物出售時依稅法規定營業人則為廢合社，銷售憑證依法必須由廢合社代為開
    立，營業稅由廢合社報繳，所得稅由廢合社社員承擔。」而再審原告之負責人甲
    ○○於八十五年五月二十七日之調查筆錄自承：「．．．另因我並非社員，亦無
    社員資格．．．」則甲○○一則能否為合法之司庫，本滋疑問，再則甲○○始終
    未提出係以何一廢合社社員之名購入廢棄物及委託廢合社出售，已有逃漏該作業
    方式說明所稱所得稅由廢合社社員承擔之規定。參以再審原告所提省廢合社司庫
    名冊之列印日期為八十五年八月八日，依前述理由，本有事後彌縫制作之嫌而不
    足採，且與系爭違規時間之八十三年及八十四年間之時間不符，尤難採憑。益證
    再審原告主張其負責人甲○○既為省廢合社之司庫楊適安之主張為不足採信，且
    不合法，再審原告據以主張九十年度判字第三四四號判決有違反舊行政訴訟法第
    二十八條第一款、第二款、第十款之再審事由，核難採信，而再審原告所引各稅
    捐稽徵處廢棄原核定之復查決定及本院八十九年度判字第三四四號判決暨再訴願
    決定之案情均與本件不同，且為另案，尚難比附援引，執為本件有利再審原告認
    定之依據，難謂九十年度判字第三四四號判決有修正前行政訴訟法第二十八條第
    九款之再審事由。從而再審原告起訴意旨，難謂有法定再審事由等語為由，判決
    駁回再審原告前訴訟程序之再審之訴。
肆、本院查：按行政訴訟當事人對本院之判決提起再審之訴，必須具有行政訴訟法第
    二百七十三條第一項所列各款情形之一者，或該條第二項之情形始得為之，而該
    條第一項第一款所謂適用法規顯有錯誤者，係指原判決所適用之法規與該案應適
    用之現行法規相違背或與解釋判例有所牴觸者而言，至於法律上見解之歧異，再
    審原告對之縱有爭執，要難謂為適用法規顯有錯誤，而據為再審之理由；該條第
    一項第二款所謂：「判決理由與主文顯有矛盾者」，係指判決依據當事人主張之
    事實，認定其請求或對造抗辯為有理由或無理由，而於主文為相反之諭示，且其
    矛盾為顯然者而言；該條第一項第十四款所謂「原判決就足以影響於判決之重要
    證物漏未斟酌者。」，係指當事人提出之重要證物原判決未加審酌者而言。本件
    再審原告於八十三年及八十四年間向他人購買廢鐵、廢不銹鋼，計支付價款新臺
    幣（下同）三五、八六六、五○六元（不含稅），卻未依規定取得進項憑證，而
    以非實際交易對象之有限責任臺灣省廢棄物運銷合作社（以下稱台灣省廢合社）
    所開立之統一發票四十四紙，充當進項憑證，並持以扣扺銷項稅額，虛報進項稅
    額計一、七九四、三二九元。案經法務部調查局台北縣調查站查獲後，函移再審
    被告依法審理核定應補徵營業稅一、七九四、三二九元，並按其未依規定取得他
    人憑證之總額處百分之五罰鍰計一、七九四、三二五元。再審原告不服，申請復
    查，未獲變更，遂提起訴願，經臺北市政府以八十六年九月二日府訴字第八六○
    六○二七五○一號訴願決定：「原處分關於補徵營業稅部分撤銷，其餘訴願駁回
    」。再審原告對駁回部分仍然不服，循序提起行政訴訟，經本院八十九年度判字
    第三四四號判決駁回後，嗣提起再審之訴，亦經本院九十年度判字第二三二九號
    判決（即原判決）駁回。復以原判決有行政訴訟法第二百七十三條第一項第一款
    、第二款及第十四款之再審事由，對原判決提起再審之訴。本件原判決以前揭理
    由駁回其前訴訟程序之再審之訴，核其所適用之法規，並無與該案應適用之現行
    法規相違背，或與解釋判例有所牴觸之情形，自難謂原判決有行政訴訟法第二百
    七十三條第一項第一款所規定適用法規顯有錯誤之再審事由。再審原告提起本件
    再審之訴，主張原判決適用法規顯有錯誤，係屬法律上見解之歧異，要難謂為適
    用法規錯誤，而據為再審之理由。又原判決理由之記載，核屬認對再審被告所提
    起再審之訴為無理由，而原判決主文亦為不利於再審原告之「再審之訴駁回」，
    則判決理由與主文之內容並無適得其反情形，其理由與主文並無矛盾。再者，再
    審原告主張關於廢合社保存之發票存根聯，早已為調查人員所查扣在案，並交由
    再審被告等機關據以核定稅捐，再審原告業已多次陳明，而此事實亦為再審被告
    及原審判決認定屬實，則原判決如認為該等發票收執聯或扣抵聯之真實性尚有疑
    義，自應命再審被告負舉證責任，主動提出或向調查局調閱保管之發票存根聯，
    豈能率而認定該等發票之真實性？而認原判決有行政訴訟法第二百七十三條第一
    項第十四款之再審事由等語，惟此部分係指摘本院八十九年度判字第三四四號判
    決關於事實之認定及證據之取捨，尚難據之認原判決有行政訴訟法第二百七十三
    條第一項第十四款之再審事由；又證據之取捨與當事人所希冀者不同，致其事實
    之認定亦異於該當事人之主張者，不得謂為原判決有違背法令之情形。從而再審
    原告起訴主張原判決有行政訴訟法第二百七十三條第一項第一款、第二款、第十
    四款之再審事由提起本件再審之訴，揆諸首揭說明，殊難認有再審理由，應予駁
    回。
據上論結，本件再審之訴為無理由，爰依行政訴訟法第二百七十八條第二項、第九十
八條第三項前段，判決如主文。
中    華    民    國    九十二      年      五        月        一      日
                    最 高 行 政 法 院  第 三 庭
                                審 判 長 法  官      葉  振  權
                                         法  官      蔡  進  田
                                         法  官      吳  錦  龍
                                         法  官      劉  鑫  楨
                                         法  官      吳  明  鴻
右  正  本  證  明  與  原  本  無  異
                                         法院書記官  陳  盛  信
中    華    民    國    九十二      年      五        月      一        日


司法院資訊處製作；財團法人民間司法改革基金會備份。
